【裁判字號】    97,台上,1268
【裁判日期】    970327
【裁判案由】    貪污等罪
【裁判全文】
最高法院刑事判決            九十七年度台上字第一二六八號
上  訴  人  台灣高等法院檢察署檢察官
上  訴  人
即  被  告  甲○○
被      告  乙○○
            丙○○
上 列一 人
選任辯護人  高進發律師
上列上訴人等因被告等貪污等罪案件，不服台灣高等法院中華民
國九十五年十一月十五日第二審更審判決（九十五年度重上更(五)
字第三七號，起訴案號：台灣板橋地方法院檢察署八十四年度偵
字第一一三四七號），提起上訴，本院判決如下：
    主  文
原判決撤銷，發回台灣高等法院。
    理  由
本件原判決撤銷第一審關於上訴人即被告甲○○、被告乙○○、
丙○○部分科刑之判決，改判論處甲○○行使公務員明知為不實
之事項而登載於職務上所掌之公文書，足生損害於公眾及他人罪
刑。並以公訴意旨認乙○○、丙○○二人分別為台灣土地銀行永
和分行（下稱土銀永和分行）經理及副理，對於抵押貸款業務負
有複核職責，竟與該分行行員（辦事員）甲○○基於圖利黃位政
之犯意聯絡，明知黃位政係假借游垂龍、陳榮林、蘇順德三人名
義申辦貸款，且游垂龍等三人並不具還債能力，甲○○對該坐落
台北市○○區○○段三小段八０六地號（應有部分一六０四分之
五二０）土地、其上門牌號碼台北市○○○路○段十一巷十一號
一樓房屋、其地下層及同巷十一之一號一樓房屋之擔保品價值有
高估情事，仍予以複核通過批准貸款合計新台幣（下同）四千四
百萬元，黃位政於民國八十一年六月二十日貸得該款後，除於八
十二年五月二十日各繳交乙次本息外，尚有本金四千三百七十五
萬五千三百元未清償，如依實際買賣價格查估，按其總值九成核
貸，甲○○、丙○○、乙○○三人計圖利黃位政一千零八十八萬
元等情，渠等三人共同被訴涉犯修正前貪污治罪條例第六條第四
款圖利罪嫌部分，均屬犯罪不能證明，乃改判諭知乙○○、丙○
○二人皆無罪，而甲○○該被訴圖利部分因檢察官以之與上開論
罪部分依牽連犯裁判上一罪關係起訴，故對之不另為無罪諭知。
固均非無見。
惟查：(一)、有罪判決書所記載之犯罪事實，為論罪科刑適用法律
之基礎，故凡於適用法律有關之重要事項，必須詳加認定，明確
記載，然後於理由內敘明犯罪事實所憑之證據及認定之理由，始
足為適用法律之依據。若事實未有此記載，而理由加以說明，為
理由失其依據。如事實有此記載，理由未予說明，則為理由不備
，按諸刑事訴訟法第三百七十九條第十四款規定，其判決當然為
違背法令。原判決事實認定甲○○於八十一年間，係土銀永和分
行辦事員，負責辦理該行放款業務、個人信用調查及抵押品查估
業務，係依據法令從事公務之人員。渠明知依黃位政提出游垂龍
、陳榮林、蘇順德之八十年度綜合所得稅結算申報書及各類所得
扣繳暨免扣繳憑單，該三人年度所得依序僅二十七萬八千元、三
十五萬六千元、三十一萬二千元，竟未依規定向渠等詢問其個人
實際收支情形，即在公務上所掌「申貸人信用（個人）調查報告
」及授信審核書「申貸人還款來源」欄，就游垂龍、陳榮林與蘇
順德三人之全戶年度收支情形為不實登載。又明知黃位政以游垂
龍等三人名義所提供上開不動產並無開始裝潢情形，仍於其職務
上所掌之「台灣土地銀行辦理購買、修繕房屋放款調查報告及授
信審核書」上「擔保品目前利用狀況」欄內偽填「裝潢中，經營
酒店」，並依台灣土地銀行頒發之「授信擔保品調查估價要點」
第十五條第三款及「建築物最高估價標準調整表」之規定在各該
授信書之房屋調整率「裝修設備」項下填載最高加成率50％合計
以最高500%加成率估價，呈以審核通過貸款，足以生損害於土銀
永和分行等情，因而論以甲○○刑法第二百十六條、第二百十三
條之行使公務員明知為不實事項而登載於職務上所掌公文書，足
以生損害於公眾及他人罪刑。然其理由內對於甲○○於案發時為
土銀永和分行辦事員，係屬刑法所規定之「公務員」乙節，並未
說明所憑認定之依據，已嫌理由不備。況刑法業於九十四年二月
二日經修正公布，於九十五年七月一日施行，其中第十條第二項
關於公務員之定義，已由修法前之：「稱公務員者，謂依法令從
事公務之人員」，修正為：「稱公務員者，謂下列人員：一、依
法令服務於國家、地方自治團體所屬機關而具有法定職務權限，
以及其他依法令從事於公共事務，而具有法定職務權限者。二、
受國家、地方自治團體所屬機關依法委託，從事與委託機關權限
有關之公共事務者」。此項刑法公務員定義之變更，亦屬刑法第
二條第一項所稱之法律變更。則甲○○是否仍具有上開修正刑法
第十條第二項所定「公務員」身分，因與渠本件所應成立罪名之
認定，至有關係，原判決對此未加論斷說明，尤嫌理由不備。(二)
、刑法第五十九條之酌減其刑，必須犯罪另有特殊之原因與環境
等情狀，在客觀上足以引起一般之同情，認為確可憫恕，且即予
宣告法定最低度之刑，猶嫌過重者，始有其適用。原判決關於論
處甲○○行使公務員明知為不實事項而登載於職務上所掌公文書
，足以生損害於公眾及他人罪部分，並未說明其犯罪在客觀情狀
上，究有如何特殊之原因與環境，而足以引起一般之同情，復未
認其有縱量處法定最低刑度，仍嫌過重情形，徒以甲○○因仰承
上級命令，為達成目標，乃予曲成而誤觸法網，殊無惡性，遂認
其情堪以憫恕，而適用上開規定，予以減輕其刑，自有判決適用
法則不當之違法。(三)、原判決於理由內係以銀行放款，就抵押貸
款，其實際貸款人與名義貸款人是否一致，非絕對重要，其願否
放貸端視抵押品或擔保品之價值而定，依市場實務，分行經理，
放款數額常有設限，為「通知之事實」，故為方便貸款人數額加
大，尋找人頭即名義上之貸款人，與實際欲貸款之人不屬同一人
，亦為商場所常見，因之抵押貸款不能以實際貸款人與名義貸款
人不同，即推定放款銀行有圖利於貸款人，乃據之為有利於乙○
○、丙○○及甲○○論斷理由之一。然所謂為方便貸款人數額加
大，尋找人頭即名義上之貸款人，與實際欲貸款之人不屬同一人
，為商場所常見乙節，原判決既未說明所憑之依據，已嫌速斷，
有判決理由不備之違誤。(四)、原判決於乙○○、丙○○、甲○○
被訴圖利部分不構成犯罪之論斷理由內，係以貪污治罪條例已於
九十年十一月七日經修正公布，其第六條第一項第四款圖利罪之
犯罪構成要件自原定「對於主管或監督之事務，直接或間接圖私
人之不法利益」，修正為「對於主管或監督之事務，明知違背法
令，直接或間接圖自己或其他私人不法利益，因而獲得利益」。
同時刪除未遂犯之規定，依其修正立法理由說明，該「法令」係
指法律、法律授權之法規命令、職權命令、委辦規則等，對多數
不特定人民就一般事項所作對外發生法律效果之規定者而言，不
包括行政機關之內部規定，將行政規則排除在外，則違反行政規
則只有行政責任，並無刑事責任，本件抵押房地價值之查估依據
，乃台灣土地銀行自定之「授信擔保品調查估價要點」，為規範
其機關內部作業事項，不具備「法令」性質，縱乙○○、丙○○
、甲○○有違反該要點第十七條第一款規定，而有逾越二樓之估
價，應屬行政責任之問題，與貪污治罪條例第六條第一項第四款
所謂違背法令有間，所為尚難認係法令之違背，而為對渠三人有
利之認定。然依原判決認定之事實，黃位政係因在土銀永和分行
未開立存款帳戶，且有支票退票紀錄，債信不佳，其為迴避分行
經理就每一貸款戶之核貸權限為三千萬元之規定，以達擴大貸款
金額目的，乃支付相當對價取得游垂龍、陳榮林、蘇順德三人應
允充當人頭，將上開三筆房地分別登記在游垂龍等三人名下，而
持向土銀永和分行辦理抵押貸款，此為甲○○明知，仍在所掌「
申貸人信用（個人）調查報告」及授信審核書「申貸人還款來源
」欄內，偽填游垂龍等三人不實之年收入、支出資料，另在所掌
「台灣土地銀行辦理購買、修繕房屋放款調查報告及授信審查書
」之「擔保品目前利用狀況」欄內，登載「裝潢中，經營酒店」
之不實事項，再呈交丙○○、乙○○予以批核准貸等情。而檢察
官起訴事實亦為相同認定，且載謂乙○○、丙○○分別為土銀永
和分行經理及副理，對於抵押貸款業務負有複核之責，竟與甲○
○基於圖利黃位政之犯意聯絡，明知黃某係假借游垂龍等三人名
義申辦貸款，渠等不具償債能力，並有擔保品高估情事，仍予複
核通過批准貸款等語。則乙○○、丙○○與甲○○三人既受僱分
任土銀永和分行經理、副理及辦事員之職，渠等明知黃位政債信
不佳，償債能力堪虞，竟為迴避該銀行就分行經理核貸授權額度
之規定，幫助黃位政達到擴大貸款金額目的，乃任令黃某假借游
垂龍等三人名義申請貸款，復由甲○○在所掌上開授信審核文件
內虛載游垂龍等三人之年度收入、支出之不實資力及擔保品之實
際使用狀況，倘又有高估擔保品價值情事，則渠等三人似不無為
黃位政圖不法利益犯意，而有違背其等任務之行為，所為縱不成
立貪污治罪條例之圖利罪，然其與上開起訴之圖利事實，如具有
社會事實同一性，事實審法院自應依刑事訴訟法第三百條規定，
變更起訴法條，改判論以刑法之背信罪責。乃原判決對此未加論
斷說明，徒以上開情由認乙○○、丙○○、甲○○被訴圖利部分
，犯罪不能證明，自有判決不適用法則之違法。以上，或係檢察
官及甲○○上訴意旨所指摘，或為本院得依職權調查之事項，應
認原判決仍有撤銷發回更審之原因。
據上論結，應依刑事訴訟法第三百九十七條、第四百零一條，判
決如主文。
中    華    民    國  九十七  年    三    月  二十七  日
                      最高法院刑事第五庭
                          審判長法官  張  淳  淙
                                法官  劉  介  民
                                法官  張  春  福
                                法官  蔡  彩  貞
                                法官  林  俊  益
      本件正本證明與原本無異
                                      書  記  官
中    華    民    國  九十七  年    四    月    三    日
                                                      v


司法院資訊處製作；財團法人民間司法改革基金會備份。
